【裁判字號】    91,家訴,157
【裁判日期】    920129
【裁判案由】    分割遺產
【裁判全文】
臺灣臺北地方法院民事判決  九十一年度家訴字第一五七號
    原      告  己○○○
    訴訟代理人  陳清進律師
                沙慧貞律師
    被      告  甲○○
                戊○○
                乙○○
                丙○○
                丁○○
                庚○○
右當事人間請求分割遺產事件，本院判決如左：
    主      文
被繼承人陳東河遺產中如附表一所示之五筆不動產，均由原告及被告分別共有，應有
部分各為柒分之壹。
被繼承人陳東河遺產中之存款債權新台幣壹仟貳佰參拾肆萬參仟壹佰參拾伍元，由原
告及被告每一人各分配新台幣壹佰柒拾陸萬參仟貳佰陸拾參元，並按附表二所載方式
分配，各自向債務人領取。
訴訟費用由被告負擔。
    事      實
甲、原告方面：
  一、聲明：如主文第一、二項所示。
  二、陳述：
    （一）被繼承人陳東河於民國九十年十一月十七日死亡，由配偶（即原告）及子
          女六人（即被告）共同繼承，應繼分各七分之一。
    （二）被繼承人陳東河遺產稅之標的物，原本包括如附表一之五筆不動產、銀行
          存款、債權及現金合計新台幣（下同）二千五百一十二萬三千九百零九元
          。惟其中所謂現金一百萬元部分，係被繼承人陳東河生前於九十年三月十
          六日即贈與於長孫陳盈宏，依遺產及贈與稅法第十五條規定，雖視為被繼
          承人之遺產併入其遺產總額依法課徵遺產稅，但因陳盈宏非本件繼承人，
          不生民法第一一七三條歸扣之問題，因此陳東河之可分配遺產中應扣除上
          開生前贈與長孫陳盈宏之現金一百萬元。
    （三）因原告不諳法律，於被繼承人陳東河死亡後，原告為處理陳東河喪事、繳
          納遺產稅及原告日常生活費用需要，陸續將陳東河之下列銀行存款提領：
          １、中國農民銀行新店分行之二筆存款債權結清，領取一百零二萬二千六
              百四十一元（1,000,000  + 22,641 = 1,0 22,641），因此中國農民
              銀行新店分行陳東河之帳戶餘額為零。
          ２、土地銀行新店分行之五筆存款債權，合計一九六萬七千一百六十六元
              ：（1,200,000  +  500,000  +  206,894  +  2,331  + 57,941  =
              1,967,166）業經原告提領一九六萬七千零六十六元，餘額為一百元
              。
          ３、合庫金庫景美支庫有三筆存款債權，合計一二九八萬一一五二元：
              （268,749 + 14,910 + 12,697,493 = 12,981,152）其後又計利息一
              Ｏ萬五八八Ｏ元，併上金額共計一三Ｏ八萬七Ｏ三二元。原告提領三
              一二萬九二一六元，餘額為九九五萬七八一六元。
          ４、依據上述，原告合計已自陳東河存款帳戶中提領六一一萬九三一九元
               ：（1,022,641 + 1,967,066 + 3,129,612 = 6,119,319）原告支出
              陳東河遺產稅一五三萬一二一六元，及喪葬費用二二Ｏ萬九五三一元
              ，合計支出三七四萬Ｏ七四七元（1,531,216    +   2,209,531   =
              3,740,747）。因此原告已領取之存款扣除支出後，尚有餘額二三七
              萬八五七二元（61,193,919,- 3,7 40,747 = 2,378,572）。
    （四）本件請求分割之陳東河遺產標的物，目前尚有如附件一之五筆不動產及土
          地銀行新店分行存款債權一ＯＯ元、合作金庫景美支庫存款債權九九五萬
          七八一六元、新店市農會存款債款六三五三元，及原告保管之陳東河存款
          現金二三七萬八五七二元。以上五筆不動產現值為八一五萬二九五Ｏ元：
          （1,551, 000  +  72,750  +  5,440,000  +  1,020,000  + 69,200  =
          8,152,950）及對銀行及原告債權合計一二三四萬二八四一元（100     +
          9,957,816  + 6,353 + 2, 378,572 = 12,342,841）。不動產及債權合計
          二Ｏ四九萬五七九一元。原告之應繼分為七分之一，即原告請求分割遺產
          所得利益為二九二萬七九七Ｏ元。
    （五）關於附表一所示五筆不動產，原告請求分割並分配為兩造分別共有，應有
          部分各為七分之一。存款及債權一二三四萬二八四一元部分，由兩造平均
          分配，每一人各分配一七六萬三二六三元。至於原告部分，因原告尚保管
          陳東河存款二三七萬八五七二元，扣除原告應受分配之一七六萬三二六三
          元，原告尚應返還六一萬五三Ｏ九元，以供其他繼承人分配。因此請鈞院
          就存款及債權部分，分配如附表二，以便各繼承人得單獨向各存款銀行領
          款。
  三、證據：提出繼承系統表一件、戶籍謄本七件、土地登記簿謄本四件、遺產繳納
            證明書影本一件、喪葬費明細表影本一件。
乙、被告甲○○、乙○○、丙○○、丁○○、庚○○方面：
  一、聲明：同意原告之請求。
  二、陳述：對原告之陳述無意見。
丙、被告戊○○方面：
    被告戊○○未於言詞辯論期日到場，亦未提出任何書狀，作何聲明或陳述。
    理      由
甲、程序方面：
    被告戊○○未於言詞辯論期日到場，查無民事訴訟法第三百八十六各款所列情形
    之一，准原告聲請，由其一造辯論而為判決。
乙、得心證之理由：
  一、原告主張兩造均為被繼承人陳東河之繼承人，應繼分各七分之一，被繼承人陳
      東河之遺產稅之標的物，原本包括如附表一所示之五筆不動產、銀行存款、債
      權及現金合計二千五百一十二萬三千九百零九元。惟其中所謂現金一百萬元部
      分，係被繼承人陳東河生前即贈與於長孫陳盈宏，因陳盈宏非本件繼承人，因
      此被繼承人陳東河之可分配遺產中應扣除上開生前贈與長孫陳盈宏之現金一百
      萬元；又於被繼承人陳東河死亡後，原告為處理被繼承人陳東河喪事、繳納遺
      產稅及原告日常生活費用需要，陸續將被繼承人陳東河之銀行存款提領提領六
      百十一萬九千三百十九元，扣除原告支出被繼承人陳東河遺產稅一百五十三萬
      一千二百十六元，及喪葬費用二百二十萬九千五百三十一元後，尚有餘額二百
      三十七萬八千五百七十二元。本件請求分割之被繼承人陳東河遺產標的物，目
      前尚有如附件一之五筆不動產及土地銀行新店分行存款債權一百元、合作金庫
      景美支庫存款債權九百九十五萬七千八百十六元、新店市農會存款債款六千三
      百五十三元，及原告保管之被繼承人陳東河存款現金二百三十七萬八千五百七
      十二元，以上五筆不動產現值為八百十五萬二千九百五十元及對銀行及原告債
      權合計一千二二三十四萬二千八百四十一元。不動產及債權合計價額為二千零
      四十九萬五千七百九十一元之事實，業據原告提出繼承系統表一件、戶籍謄本
      七件、土地登記簿謄本四件、遺產繳納證明書影本一件、喪葬費明細表影本一
      件為證，而被告甲○○、乙○○、丙○○、丁○○、庚○○到場均對原告之主
      張不爭執，被告戊○○未到場爭執，復未提出書狀答辯以供本院斟酌，堪信原
      告前開主張為真實。
  二、按公同共有物分割之方法，除法律另有規定外，應依關於共有物分割之規定，
      民法第八百三十條第二項定有明文。復按共有人得隨時請求分割共有物，但因
      物之使用目的不能分割或契約定有不可分割之期限者，不在此限；又共有物之
      分割，依共有人協議之方法行之，分割方法不能協議者，法院得因任何共有人
      之聲請，以原物分配於各共有人或變賣共有物，以價金分配於各共有人，民法
      第八百二十三條第一項、第八百二十四條亦分別著有明文。本件關於附表一所
      示五筆不動產部分，原告請求分割並分配為兩造分別共有，應有部分各為七分
      之一。存款及債權一二三四萬二八四一元部分，原告請求由兩造平均分配，每
      一人各分配一百七十六萬三千二百六十三元。至於原告部分，因原告尚保管被
      繼承人陳東河存款二百三十七萬八千五百七十二元，扣除原告應受分配之一百
      七十六萬三千二百六十三元，原告尚應返還六十一萬五百三百零九元，以供其
      他繼承人分配。因此請求就存款及債權部分，分配如附表二所示，以便各繼承
      人得單獨向各存款銀行領款。被告甲○○、乙○○、丙○○、丁○○、庚○○
      到場均同意原告之請求，被告戊○○未到場爭執，復未提出書狀答辯以供本院
      斟酌。本院認原告請求分割遺產，揆諸前揭規定，自屬有據，應予准許；其主
      張之分割方法亦屬適當，爰依原告之請求判決如主文第一、二項所示。
丙、結論：
    本件原告之訴為有理由，依民事訴訟法第三百八十五條第一項前段、第七十八條
    、第八十五條第一項前段，判決如主文。
中      華      民      國    九十二    年      一      月    二十九    日
                                        家事法庭法      官  李智民
右正本係照原本作成。
如對本判決上訴，須於判決送達後二十日之不變期間內，向本院提出上訴狀。
中      華      民      國    九十二    年      一      月    二十九    日
                                                書  記  官  曾秋月


司法院資訊處製作；財團法人民間司法改革基金會備份。
